【裁判字號】    97,上,53
【裁判日期】    971231
【裁判案由】    拆屋還地等
【裁判全文】
臺灣高等法院高雄分院民事判決            97年度上字第53號
上  訴  人  甲○○○（即王廣基之承受訴訟人）
            丙○○○
            丁○○
            戊○○
            己○○
            庚○○
上列  6 人
共      同
訴訟代理人  駱怡雯律師
被  上訴人  國防部軍備局
                      設台北市○○區○○路3段8號
法定代理人  陳立嘉    住同上
訴訟代理人  徐克銘律師
上列當事人間請求拆屋還地等事件，上訴人對於民國96年11月20
日臺灣高雄地方法院95年度訴字第3927號第一審判決提起上訴，
本院於97年12月17日言詞辯論終結，判決如下：
    主  文
上訴駁回。
第二審訴訟費用由上訴人負擔。
    事實及理由
一、被上訴人之法定代理人原為乙○○，已於97年6 月1 日變更
    為陳立嘉，此有國防部97年5 月28日國人綜合字第09700063
    68號令影本1 紙附卷可稽，陳立嘉具狀聲明承受訴訟，核無
    不合，應予准許。
二、被上訴人起訴主張：坐落高雄市○○區○○段37之3 、37之
    5 地號土地（下稱系爭土地）為中華民國所有，被上訴人為
    管理機關。上訴人甲○○○之被繼承人王廣基無權占用系爭
    土地，於上開系爭土地如附圖A 、B 所示面積合計為59平方
    公尺土地上，興建門牌高雄市左營區自治新村110 之1 號房
    屋（下稱系爭110 之1 號房屋）並由上訴人甲○○○居住使
    用。又上訴人丙○○○亦無權占用系爭土地如附圖C 、D 、
    E 、F 所示面積合計70平方公尺土地，興建門牌高雄市左營
    區自治新村110 之6 號房屋（下稱系爭110 之6 號房屋）並
    由上訴人丙○○○、丁○○、戊○○、己○○、庚○○居住
    使用。上訴人無權占用系爭土地興建房屋，因政府推行國軍
    老舊眷村改建計劃，主管機關國防部依國軍老舊眷村改建條
    例（下稱眷改條例）第22條規定，經該村3/4 以上原眷戶之
    同意後，決定予以改建。惟上訴人甲○○○及丙○○○均拒
    絕拆除房屋，上訴人亦均不願遷出，致使該國軍老舊眷村改
    建計劃無從順利推展，被上訴人自有權請求上訴人甲○○○
    、丙○○○拆除系爭房屋，並請求上訴人各自前開居住之房
    屋遷出並將土地返還被上訴人。又上訴人無權占有系爭土地
    ，致被上訴人受有相當於租金之損害，被上訴人自得請求上
    訴人就其占用系爭土地部分，給付相當於租金之不當得利。
    爰依民法第767 條、第179 條規定，提起本件訴訟，聲明求
    為判決：(一)上訴人甲○○○應自系爭土地上如附圖A 、B 所
    示面積合計59平方公尺土地上之系爭110 之1 號房屋遷出，
    並將該房屋拆除，且將該房屋占用之土地返還被上訴人。及
    自96年9 月6 日（即於原審提出辯論意旨狀之日）起至返還
    土地予被上訴人之日止，按月給付被上訴人新台幣（下同）
    3,196 元。(二)上訴人丙○○○、丁○○、戊○○、己○○、
    庚○○應自系爭土地上如附圖C 、D 、E 、F 所示面積合計
    70平方公尺土地上之系爭110 之6 號房屋屬增建物遷出，上
    訴人丙○○○應將該房屋及增建物拆除，上訴人丙○○○、
    丁○○、戊○○、己○○、庚○○應將該房屋占用之土地返
    還被上訴人，及自96年9 月6 日起至返還土地予被上訴人之
    日止，按月給付被上訴人3,792 元。(三)被上訴人願供擔保請
    准宣告假執行。
三、上訴人則以：上訴人甲○○○、丙○○○所有系爭房屋，係
    屬於眷改條例施行前經主管機關核准於眷村公地上自建之住
    戶，為眷改條例第23條第2 項存證有案之違占建戶，與被上
    訴人間有使用借貸關係，並非無權占有。又依同條例第23條
    第1 項規定，違占建戶之拆遷義務，應於主管機關比照當地
    地方政府舉辦公共工程拆遷補償標準核定補償價款，並核發
    於違占建戶後，此項義務始發生。且依國防部制定之認證書
    ，眷戶於全額領款後，始有搬遷義務。本件既尚未補償，被
    上訴人亦未取得自治新村全體眷戶百分之百同意，即恣意進
    行遷購程序，則上訴人並無拆遷之義務。且被上訴人請求給
    付相當於租金之不當得利金額亦屬過高等語，資為抗辯。並
    答辯聲明：被上訴人之訴及假執行之聲請均駁回。
四、本件原審對於被上訴人之請求，判決如附表一所示，並駁回
    被上訴人其餘之請求，並依被上訴人之聲請就其勝訴部分，
    酌定相當擔保金額，併予宣告假執行，且就被上訴人敗訴之
    部分，駁回其假執行之聲請。上訴人就其敗訴部分聲明不服
    ，上訴聲明求為判決：(一)原判決不利上訴人部分廢棄。(二)前
    開廢棄部分被上訴人在第一審之訴及假執行之聲請均駁回。
    (三)第一、二審訴訟費用由被上訴人負擔。被上訴人則答辯聲
    明：(一)上訴駁回。(二)第二審訴訟費用由上訴人負擔。（被上
    訴人就其敗訴部分未上訴，已告確定。上訴人則於本院聲請
    就供擔保免為假執行部分先為辯論，並經本院就此部分，先
    為判決在案）。
五、兩造不爭執之事項如下，並有系爭土地地籍圖謄本、土地登
    記第二類謄本、戶籍謄本、現場照片附卷可稽，堪予採信：
  (一)上訴人甲○○○之被繼承人王廣基於95年10月31日死亡，其
    第一順位繼承人中，除上訴人甲○○○外，其餘繼承人均拋
    棄繼承。
  (二)坐落高雄市○○區○○段37之3 及37之5 地號土地均為中華
    民國所有，管理機關為被上訴人。
  (三)系爭110 之1 號房屋占用如附圖A 、B 所示土地、合計面積
    為59平方公尺，該屋係上訴人甲○○○之被繼承人王廣基出
    資興建，現由上訴人甲○○○居住使用中。另上訴人丙○○
    ○所出資興建之系爭110 之6 號房屋占用附圖C 、D 、E 、
    F 所示土地，面積合計70平方公尺，現由上訴人丙○○○、
    丁○○、戊○○、己○○及庚○○居住使用。
  (四)被上訴人於93年間曾通知上訴人甲○○○之被繼承人王廣基
    及上訴人丙○○○領取拆遷補償款，惟迄今王廣基，上訴人
    甲○○○、丙○○○均未領取。
六、兩造爭執之事項為：(一)被上訴人請求上訴人拆屋還地或返還
    系爭土地有，有無理由？(二)被上訴人得否請求上訴人給付相
    當於租金之不當得利？如得請求，其金額為何？
七、被上訴人請求上訴人拆屋還地或返還系爭土地，有無理由？
  (一)按主張法律關係存在之當事人，僅須就該法律關係發生所須
    具備之特別要件，負舉證之責任，至於他造主張有利於己之
    事實，應由他造舉證證明（最高法院48年台上字第887 號判
    例參照）。又稱使用借貸者，謂當事人一方以物無償貸與他
    方使用，他方於使用後返還其物之契約，亦為修正前民法第
    464 條所明定。是以上訴人甲○○○主張合法占用如附圖A
    、B 所示土地；上訴人丙○○○、丁○○、戊○○、己○○
    、庚○○主張合法占用附圖C 、D 、E 、F 所示土地，自應
    就其合法占有權源負舉證之責。經查上訴人甲○○○及丙○
    ○○、丁○○、戊○○、己○○、庚○○雖均主張其非無權
    占有，而係屬主管機關列管存證有案之違占建戶，且與被上
    訴人間有使用借貸關係云云。然上訴人甲○○○及丙○○○
    、丁○○、戊○○、己○○、庚○○迄未提出核配文件、居
    住憑證等證件證明其使用系爭土地已經系爭土地所有人或管
    理人之同意，亦未提出任何證據證明其與被上訴人間確有使
    用借貸之關係，是其所辯已難採信。況國防部於93年4 月23
    日即以勁勢字第0930005678號公告自治新村違占建戶須自93
    年5 月1 日起至93年10月31日止搬遷，並備妥結報拆遷資料
    申領拆遷補償款款等情，有海軍後勤司令部93年12月10日沛
    眷字第0930019532號函附卷可稽（見原審卷第235 頁），且
    為兩造所不爭執（見原審卷第249 頁），此外參酌上訴人甲
    ○○○之被繼承人王廣基及上訴人丙○○○分別於93年4 月
    16日及92年10月8 日所出具予國防部之「高雄市國軍老舊眷
    村違占建戶購置『翠華二期國宅』申請書（見原審卷第69頁
    、第234 頁）亦均承諾同意將其所有位於系爭土地上之門牌
    高雄市左營區自治新村110 之1 、110 之6 號房屋交由主管
    機關依法處理等事實，足見被上訴人已不同意由上訴人甲○
    ○○之被繼承人王廣基及上訴人丙○○○、丁○○、戊○○
    、己○○、庚○○繼續使用系爭土地。是上訴人前揭主張自
    屬無據，應無足採。
  (二)上訴人甲○○○、丙○○○雖又辯稱：眷戶於全額領款後，
    始有搬遷義務。本件被上訴人並未取得自治新村全體眷戶百
    分之百同意，即恣意進行遷購程序，且本件亦尚未獲得補償
    ，上訴人實無拆遷之義務云云。惟查，依96年1 月24日修正
    前眷改條例第22條第1 項規定，規劃改建之眷村，其原眷戶
    不同意改建之眷戶、主管機關逕行註銷其眷舍居住憑證及原
    眷戶權益，收回該房地，並得移送管轄之地方法院裁定後強
    制執行；96年5 月29日修正前之同條例施行細則第20條第2
    項規定，原眷戶未達4 分之3 同意改建之眷村，不辦理改建
    。足見眷村改建係以原卷戶達4 分之3 以上之同意為通過門
    鑑，而非須取得全體卷戶百分之百同意方得改建是被上訴人
    依原眷戶達4 分之3 以上之同意而進行輔導遷購程序，核屬
    適法，況上訴人甲○○○、丙○○○均自承渠等係違占建戶
    （見原審卷第120 頁）而非屬原眷戶，尤無上開條文之適用
    。
  (三)上訴人甲○○○、丙○○○又另主張：於海軍後勤司令部承
    國防部之命核發拆遷補償款之前，伊等有依眷改條例第23條
    第1 項規定，拒絕遷出現使用之系爭土地云云，為同時履行
    之抗辯。惟所謂同時履行之抗辯，乃因成立或履行上有牽連
    關係之雙務契約而生，倘雙方之債務，本於同一雙務契約而
    發生，且其一方之給付與他方之給付，立於互為對待給付之
    關係者即可主張同時履行抗辯（最高法院95年台上字第1489
    號判例參照）。是以倘雙方之債務非本於同一雙務契約而發
    生或其一方之給付與他方之給付，非立於互為對待給付之關
    係者，即不得主張同時履行抗辯。又眷改條例第23條第1 項
    雖規定改建眷村之違占建戶，主管機關應比照當地地方政府
    舉辦公共工程拆遷補償，由改建基金予以補償後拆遷。惟國
    防部業已核撥高雄市自治新村違占建戶即上訴人甲○○○之
    被繼承人王廣基及上訴人丙○○○之拆遷補償款，並曾發函
    促其限期搬離居住現址及繳交結報拆遷補償款所需資料，然
    其迄今均未依規定具領拆遷補償款等情，已為兩造所不爭執
    ，揆諸前開說明，上訴人甲○○○、丙○○○自不得以因拒
    領拆遷補償款做為其拆遷之對待給付，進而主張其所有在系
    爭土地上之前揭房屋於其未領取拆遷補償款之前，仍有合法
    占用之權源。
  (四)至於上訴人甲○○○雖另辯稱：其配偶王廣基係以認證書向
    國防部提出選購翠華二期國宅之申請，則王廣基之搬遷義務
    何時發生，即應依據海軍總部公告之輔導購置程序為認定。
    今主管機關之國防部尚未就王廣基之認證申請作成准駁決定
    ，亦未輔導進行申請選項之變更，卻經海軍後勤司令部告知
    已無其所選購26坪之住宅，逕認王廣基為逾期搬遷之眷戶，
    要求上訴人甲○○○搬遷，於法實屬無據云云。惟查王廣基
    參與眷村改建，認證選購翠華二期國宅26坪型乙戶，因該國
    宅已無26坪型餘戶，海軍後勤司令部曾發函請其儘速洽詢高
    雄市都市發展局選購較小坪數或其餘市轄國宅，若有其他疑
    問或不明瞭之處，亦附有承辦人之電話可資協助處理，此有
    海軍後勤司令部93年6 月16日沛眷字第0930009988號函附卷
    可憑（見原審卷第131 頁），海軍後勤司令部係因王廣基曾
    以認證書申請選購翠二期國宅，而翠華二期國宅已無26坪型
    餘戶，乃發函請其另行選購，堪認已就王廣基所提申請，有
    所辦理。況此亦與王廣基之繼承人即上訴人甲○○○應否拆
    屋還地無關，是上訴人甲○○○據此主張其尚無搬遷之義務
    云云，尚難採信。
  (五)按所有人對於無權占有其所有物者，得請求返還之。民法第
    767 條定有明文。查系爭土地為中華民國所有，被上訴人為
    管理機關。上訴人甲○○○、丙○○○既無法舉證證明渠等
    之系爭房屋有合法占用系爭土地之權源，且上訴人甲○○○
    、丙○○○、丁○○、戊○○、己○○及庚○○等人亦均居
    住在系爭房屋，被上訴人係系爭土地之管理機關，自得行使
    所有權之權利（最高法院51年台上字第2680號判例參照），
    是被上訴人本於物上請求權，請求上訴人甲○○○應將坐落
    如附圖A 、B 所示面積合計59平方公尺土地之系爭110 之1
    號房屋拆除，並自該房屋遷出，且將系爭110 之1 號房屋占
    用之土地返還被上訴人；請求上訴人丙○○○應將坐落如附
    圖C 、D 、E 、F 所示面積合計為70平方公尺土地上之系爭
    110 之6 號房屋拆除，並與上訴人丁○○、戊○○、己○○
    及庚○○自該房屋遷出，且將系爭110 之6 號房屋占用之土
    地返還被上訴人，即屬有理由，均應予准許。
八、被上訴人得否請求上訴人給付相當於租金之不當得利？如得
    請求，其金額為何？
  (一)按無法律上之原因而受有利益，致他人受有損害者，應返還
    其利益。民法第179 條定有明文。又無權占用他人土地者，
    通常可享有相當於租金之利益為社會通常之觀念（最高法院
    61年台上字第1695號判例參照），經查上訴人甲○○○占有
    系爭如附圖A 、B 所示部分之土地；上訴人丙○○○、丁○
    ○、戊○○、己○○、庚○○等5 人占用如系爭土地，如附
    圖C 、D 、E 、F 所示部分之土地，均屬無權占用等事實，
    已如前述，則上訴人甲○○○、丙○○○、丁○○、戊○○
    、己○○、庚○○等5 人因無權占用系爭土地而受有相當於
    租金之不當利益，並致被上訴人受有相當於租金之損害，堪
    予認定。是被上訴人依不當得利返還請求權，請求上訴人返
    還相當於租金之利益，即屬有據，應予准許。
  (二)次按城市地方房屋之租金，以不超過土地及其建築物申報總
    價額年息10% 為限。而於租用基地建築房屋，亦準用之。土
    地法第97條第1 項、第105 條分別定有明文。再按公有土地
    以各該宗土地之公告地價為申報地價，平均地權條例施行細
    則第21條亦著有明文。又基地租金之數額，除以基地申報地
    價為基礎外，尚須斟酌基地之位置、工商業繁榮之程度、承
    租人利用基地之經濟價值及所受利益等項，並與鄰地租金相
    比較，以為決定，並非必達申報總地價年息10/100最高額（
    最高法院68年台上字第3071號判例參照）。經查系爭土地93
    年1 月之申報地價均為每平方公尺6,500 元，此有系爭2 筆
    土地登記第二類謄本在卷可參（見原審卷第222 頁、第223
    頁），而系爭土地四周均為已拆除之眷村空地，雜草叢生。
    惟若以機車騎乘至左營大路市區○○ ○○路程，交通堪稱便
    利。又系爭110 之1 號房屋為磚造2 層樓房，現由上訴人甲
    ○○○居住使用；另系爭110 之6 號房屋為磚造2 層樓房，
    其旁增建物為正面鐵皮，另3 面磚造之建物，現由上訴人丙
    ○○○、丁○○、戊○○、庚○○居住使用等情。業經本院
    履勘現場屬實，有勘驗筆錄、現場照片及複丈成果圖在卷可
    稽。本院爰審酌系爭土地之位置，四商業繁榮之程度，系爭
    土地位於眷村，四周房屋均已拆除，並無鄰地租金可資比較
    ，及系爭房屋屋況老舊等情狀，認被上訴人請求以按系爭土
    地93年1 月申報地價年息5/100 計算相當於租金之不當得利
    為適當。即被上訴人得請求上訴人甲○○○給付相當於每月
    租金之不當得利數額為1,598 元；得請求上訴人丙○○○、
    丁○○、戊○○、己○○、庚○○給付相當於每月租金數額
    之不當得利為1,896 元（計算式均如附表二所示）。（被上
    訴人逾此部分之返還不當得利請求，即屬無理由，不應准許
    ，業經原審判決確定）。
九、綜上所述，原審因而判決如附表一所示並就被上訴人勝訴部
    分，依被上訴人之聲請，分別酌定相當擔保，併予宣告假執
    行，經核尚無不合。上訴意旨指摘原判決不當，求予廢棄改
    判，即為無理由，應予駁回。
十、本件事證已臻明確，兩造其餘攻擊防禦方法，核與判決之結
    果無影響，爰不一一論述。
、據上論結，本件上訴為無理由，依民事訴訟法第449 條第1
    項、第78條，判決如主文。
中    華    民    國    97    年    12    月    31    日
                              民事第三庭
                                  審判長法官   張國彬
                                  法      官   魏式璧
                                  法      官   吳登輝
以上正本證明與原本無異。
如對本判決上訴，須於判決送達後20日內向本院提出上訴狀，其
未表明上訴理由者，應於上訴後20日內向本院提出上訴理由書（
均須按他造當事人之人數附繕本）。上訴時應提出委任律師或具
有律師資格之人之委任狀，並依附註條文規定辦理。
中    華    民    國    98    年    1     月    7     日
                                  書  記  官   張明賢
附註：
民事訴訟法第466條之1 ：
對於第二審判決上訴，上訴人應委任律師為訴訟代理人，但上訴
人或其法定代理人具有律師資格者，不在此限。
上訴人之配偶、三親等內之血親、二親等內之姻親，或上訴人為
法人、中央或地方機關時，其所屬專任人員具有律師資格並經法
院認為適當者，亦得為第三審訴訟代理人。第1 項但書及第2 項
情形，應於提起上訴或委任時釋明之。
臺灣高等法院高雄分院97年度上字第53號附表一
 ┌─┬───────┬───────────────────────┐
 │編│ 被 上 訴 人  │ 占用位置、面積及應繳納之損害金               │
 │號│              │                                              │
 ├─┼───────┼───────────────────────┤
 │(1)│甲○○○      │上訴人甲○○○應自坐落高雄市○○區○○段37之5 │
 │  │              │及37之3 地號土地，如附圖A 所示面積50平方公尺、│
 │  │              │B 所示面積9 平方公尺（合計59平方公尺）土地上之│
 │  │              │房屋（即門牌號碼高雄市左營區自治里自治新村110 │
 │  │              │之1 號房屋）遷出，並將該房屋拆除，將該房屋占用│
 │  │              │之土地返還被上訴人，及自民國96年9 月6 日起至返│
 │  │              │還土地予被上訴人之日止，按月給付被上訴人新臺幣│
 │  │              │1,598元。                                     │
 ├─┼───────┼───────────────────────┤
 │(2)│丙○○○      │上訴人丙○○○應將坐落高雄市○○區○○段37之5 │                         │      │
 │  │丁○○        │及37之3 地號土地，如附圖C 所示面積24平方公尺、│
 │  │戊○○        │D 所示面積8 平方公尺、E 所示面積28 平方公尺、F│
 │  │己○○        │所示面積10平方公尺（合計面積70平方公尺）土地上│
 │  │庚○○        │之房屋及增建物（即門牌號碼高雄市左營區自治里自│
 │  │              │治新村110之6號房屋及其增建物）拆除。          │
 │  │              ├───────────────────────┤
 │  │              │上訴人丙○○○應與上訴人丁○○、戊○○、己○○│
 │  │              │及庚○○自上開房屋及其增建物遷出，並將房屋及增│
 │  │              │建物占用之土地返還被上訴人，及自民國96年9 月6 │
 │  │              │日起至返還土地予被上訴人之日止，按月給付原告新│
 │  │              │臺幣1,896元。                                 │
 └─┴───────┴───────────────────────┘
臺灣高等法院高雄分院97年度上字第53號附表二
 ┌──┬─────┬─────────┬─────────────────────────────┐
 │編號│返還義務人│ 無 權 占 用 土 地│申報地價×占用面積×年息率÷12月= 每月應給付之不當得利金額│
 │    │          │                  │給付起迄日（新臺幣，元以下四捨五入）                      │
 ├──┼─────┼─────────┼─────────────────────────────┤
 │ (1) │甲○○○  │高雄市○○區○○段│應自96年9 月6 日起至交還左列土地時止，按月給付被上訴人1,59│
 │    │          │37－5號及37－3號地│8 元（計算式：6,500 元×59㎡×5%÷12月＝1,598 元，元以下四│
 │    │          │號土地上，如附圖所│捨五入；惟原告係請求3,196 元，即6,500 ×59㎡×10% ÷12月，│
 │    │          │示A 部分及B部分（A│見原審卷第212 頁、第212 頁背面）。                        │
 │    │          │部分面積50平方公尺│                                                          │
 │    │          │，B部分面積9平方公│                                                          │
 │    │          │尺，合計面積59平公│                                                          │
 │    │          │尺）。            │                                                          │
 ├──┼─────┼─────────┼─────────────────────────────┤
 │(2)  │丙○○○  │高雄市○○區○○段│應自96年9 月6 日起至交還左列土地時止，按月給付被上訴人1,89│                                                 │
 │    │丁○○    │37－5號及37－3號地│6 元（計算式：6,500 元×70㎡×5%÷12月＝1,896 元，元以下四│                          │
 │    │戊○○    │土地上，如附圖所示│捨五入；惟原告係請求3,792 元，即6,500 ×70㎡×10% ÷12月，│
 │    │己○○    │C部分、D部分、E 部│見原審卷第212 頁背面）。                                  │
 │    │庚○○    │分及F部分（C部分面│                                                          │
 │    │          │積24平方公尺，D 部│                                                          │
 │    │          │分面積8平方公尺，E│                                                          │
 │    │          │部分面積28平方公尺│                                                          │
 │    │          │，F 部分面積10平方│                                                          │
 │    │          │公尺，合計面積70公│                                                          │
 │    │          │尺）              │                                                          │
 └──┴─────┴─────────┴─────────────────────────────┘
                                                 W


司法院資訊處製作；財團法人民間司法改革基金會備份。
